臺灣高等法院刑事判決　　　　　　 94年度上更(一)字第494號
上　訴　人　臺灣臺北地方法院檢察署檢察官
被　　　告　乙○○
選任辯護人　簡炎申律師
　　　　　　林光彥律師
上列上訴人因被告偽造文書案件，不服臺灣臺北地方法院91年度
訴字第123號，中華民國91年7月30日第一審判決（起訴案號：臺
灣臺北地方法院檢察署90年度偵緝字第1124號），提起上訴，經
判決後，由最高法院第一次發回更審，本院判決如下：
    主  文
原判決撤銷。
乙○○連續行使偽造私文書，足以生損害於他人，處有期徒刑陸
月，如易科罰金，以參佰元折算壹日。
    事  實
一、乙○○因積欠甲○○債務，無力償還，乃應甲○○要求，於
    民國（下同）八十八年十月十一日，在台北市○○○路○段
    七十二號八樓甲○○辦公室，開立本票予甲○○以為擔保。
    詎乙○○明知未經其父劉家增授權，竟基於概括之犯意，於
    前開時地，盜用劉家增之印章（按該印章係乙○○前向銀行
    申請額度授信動用並由劉家增與銀行訂立授信約定書時，經
    劉家增概括授權而刻用，並由乙○○保管中），蓋於其所簽
    發之新台幣（下同）七百四十八萬六千一百六十三元、票號
    0000000號、到期日八十九年四月十一日之本票背面
    ，以為背書，並交予甲○○收執。嗣乙○○於八十九年六月
    二十七日，因前開本票未能兌付，為展期並換回上開本票，
    復盜用劉家增前開印章，蓋於其所簽發金額八百十三萬六千
    四百十九元、票號七九八五八三號、到期日八十九年十月三
    十一日之本票背面，以為背書，並交予甲○○收執，足以生
    損害於甲○○及劉家增。
二、案經甲○○訴請臺灣板橋地方法院檢察署檢察官呈請臺灣高
    等法院檢察署檢察長核轉臺灣臺北地方法院檢察署檢察官偵
    查起訴。
    理  由
一、前揭犯罪事實，業據被告乙○○於原審及本院審理中坦承不
    諱，核與告訴人甲○○於原審供稱：被告在其辦公室簽立本
    票時，於系爭本票背面蓋用劉家增之印章等情節相符（原審
    九十一年六月十一日訊問筆錄參照），並經證人即被告之父
    劉家增於原審陳稱：伊未承諾擔保被告對甲○○所負之系爭
    債務，亦未授權被告於系爭本票上蓋用印章背書等語無異（
    原審九十一年七月二日訊問筆錄參照），復有系爭票號00
    00000號及七九八五八三號之本票影本二紙附於偵緝卷
    可證。
二、告訴人於原審供稱：「她（指被告）是在我辦公室蓋（背書
    章）的」（見原審九十一年六月十一日錄第四頁最末第二行
    ）、「（本票上面的數字究竟是在何時抄好？）我在辦公室
    電話很多，等我接完電話以後被告交給我的時候，上面的東
    西都已經簽寫完畢」（同筆錄第十三頁第八行），自承前開
    本票係在伊辦公室內作成，且其自始陳述當時僅彼等二人在
    辦公室內，足見該等本票作成時，劉家增並未在場，尚難認
    定其上之背書係經劉家增同意或授權。
三、證人即被告之父劉家增於台灣板橋地方法院九十年度重訴字
    第八五號返還借款民事事件（劉家增為此訴訟事件之被告）
    時陳稱：「（請求確認印章是否被告所有？附卷本票影本交
    被告確認）無此印章，且無將印章借人，未同意乙○○代刻
    印章」等語（見九十年度他字第一二一六號偵查卷第三十一
    頁），於本案偵查及原審亦迭次證稱：上述二張本票背面所
    加蓋之印文非伊所有，伊並無該印章，亦未授權被告代刻該
    印章（方形），伊所有之印鑑係圓形的等語（見九十年度偵
    緝字第一一二四號偵查卷第四十九頁反面、第五十頁正面，
    原審卷第一○四頁至第一○七頁）。而被告於本案偵審中則
    供稱：上述本票背面所加蓋其父劉家增之印章係伊自行刻用
    ；伊並未事先向伊父說明，伊父亦未見過該印章等語（見九
    十年度偵緝字第一一二四號偵查卷第三十一頁反面、第五十
    頁反面、原審卷第七十七頁、本院上訴審卷第四十三頁），
    雙方供詞似有出入，惟被告於本院更一審審理時已供稱：「
    我原來申請信用狀，由我父親當保證，我父親知情，他那時
    有到銀行簽字，但不知道要蓋章，印章是我幫他刻的，我爸
    爸有簽名，在銀行那裡幫我保證背書，但他沒有看過那個章
    。」等語（見本院更一審卷九十四年十月十二日筆錄第三頁
    ），並提出授信約定書及額度授信動用申請書影本在卷為憑
    ，其中授信約定書之「劉家增」印文係方形（證人劉家增原
    證稱其印鑑係圓形），且依肉眼觀察，與卷附系爭票號00
    00000號及七九八五八三號之本票上「劉家增」之印文
    相同，另劉家增亦在對保簽名欄簽名，並經對保人核章，足
    見被告前開所供非虛，而依被告前開供述內容觀之，劉家增
    既同意於告訴人甲○○申請額度授信動用時，訂立授信約定
    書，並前往銀行簽字及對保，是雖前開劉家增方形之印章，
    於告訴人甲○○刻用並蓋用於授信約定書上乙節，劉家增並
    不知情，但仍應在其概括授權範圍，是以前開劉家增之印章
    既係告訴人於劉家增與銀行訂立授信約定書時，經由劉家增
    概括授權而刻用，即難謂係盜刻，益見劉家增及告訴人前開
    岐異之供詞，應係雙方誤會所致，難認有矛盾之處。
四、告訴人甲○○於原審固陳稱：「．．．被告作生意都是他爸
    爸把土地拿出來作抵押，實際上是他爸爸在做的，被告只是
    人頭而已．．．」、「因為被告的公司是劉家增提供資金的
    ，被告只是提供名字出來而已」等語（見原審卷第六十九頁
    ），惟其於檢察官偵查中供稱：伊經營之大帝公司與被告經
    營之信鑫公司「五、六年前開始比較小的交易，三、四年前
    因他業務擴增，交易比較大一點」，並指全部之交易貨款或
　　借款，均係由被告出面處理等語。且於本院94年9月9日具狀
　  指稱：「乙○○為信鑫公司負責人，經營百貨批發業務，．
　  ．．乙○○自民國86年起，因與告訴人間有業務上往來，．
    ．．乙○○並以其負責之信鑫公司已取得台灣大聯盟．．．
　　先後向告訴人借貨』云云，並未提及劉家增實際經營信鑫公
　  司情事，況告訴人於原審雖稱：「與劉家增很熟」等語（見
    原審卷91年6月11日審判筆錄第2頁第1行以下、第3頁），惟
    亦供稱：「（後來跟劉家增有無往來）沒有，我只知道被告
    有一個很有錢的爸爸，．．．我之所以會借錢給被告，就是
    因為她爸爸有錢，有了他的背書，我想被告一定會把錢還我
    」（同筆錄第３頁末行與第4頁第1行以下）；且證人劉家增
　　於原審證稱：「我沒有看過（甲○○），她到我家叫我幫她
　  簽名，我說沒看過她她怎麼會知道我家，她說我太太過世的
    時候她有來看過，她要我幫她背書，可是我沒有幫她背書」
    （見原審卷91年7月2日審判筆錄第5頁第4行以下），足見告
    訴人與劉家增並不熟識，其前開指訴與事實不符，是否圖使
　　劉家增承擔民事責任，非無足疑，自難作為認定事實之基礎
  　。
五、被告之父劉家增固曾就被告之其他債務提供擔保，並由劉家
    增本人親自出面簽字、蓋章或出具印鑑證明辦理相關事宜，
    有前開授信約定書影本在卷及臺灣板橋地方法院九十年度重
    訴字第八十五號卷第七十九頁以後之抵押權設定資料為憑，
    惟該擔保行為均為個別之法律行為，自難以劉家增曾同意為
    被告提供人或物之擔保，即認定本件本票上之背書亦係經由
    劉家增之同意或授權。
六、本件事證明確，被告之犯行堪以認定。
七、核被告所為，係犯刑法第二百十六條行使同法第二百十條之
    偽造私文書罪。被告盜用印章、印文，分係偽造私文書之階
    段行為及一部行為，偽造私文書後復持以行使，偽造之低度
    行為為行使之高度行為所吸收，均不另論罪。其先後多次行
    使偽造私文書之犯行，時間緊接，手段相若，犯罪構成要件
    相同，顯係基於概括之犯意反覆為之，應依連續犯規定論以
    一罪，並加重其刑。
八、原審因以論罪科刑，固非無見。惟查：被告係盜用其父劉家
    增真正印章蓋在其所簽票號0000000號及七九八五八
    三號之本票二紙背面，是以「劉家增」印文貳枚，係屬盜用
    而非偽造之印文，原判決認被告盜用其父真正印章所蓋之印
    文係屬偽造之印文，並依刑法第二百十九條宣告沒收，自有
    未合。查本件被告係因積欠告訴人借款及貨款，一時無力清
    償，始偽造其父之背書於前開本票上，情節殊非惡重，檢察
    官上訴意旨，以被告迄未與告訴人達成和解，僅處有期徒刑
    六月，量刑過輕為由，指摘原判決不當，固無可取。惟查原
    判決既有上開可議，要屬無可維持，應予撤銷改判，爰審酌
    被告犯罪之動機、手段、目的，所受危害及犯罪後坦承犯行
    ，悔意甚殷等一切情狀，量處如主文第二項所示之刑。被告
    行為後，刑法第四十一條已於九十年一月四日修正，同年月
    十日經總統公布施行之，修正後之刑法第四十一條規定：「
    犯最重本刑為五年以下有期徒刑以下之刑之罪，而受六個月
    以下有期徒刑或拘役之宣告，因身體、教育、職業、家庭之
    關係或其他正當事由，執行顯有困難者，得以一元以上三元
    以下折算一日，易科罰金。但確因不執行所宣告之刑，難收
    矯正之效，或難以維持法秩序者，不在此限。」「併合處罰
    之數罪，均有前項情形，其應執行之刑逾六月者，亦同」；
    該規定與修正前刑法第四十一條規定：「犯最重本刑為三年
    以下有期徒刑以下之刑之罪，而受六個月以下有期徒刑或拘
    役之宣告，因身體、教育、職業或家庭之關係，執行顯有困
    難者，得以一元以上三元以下折算一日，易科罰金。」比較
    ，以修正後之規定較有利於被告，依刑法第二條第一項前段
    之規定，應適用裁判時之法律即修正後之刑法第四十一條規
    定，對被告前開所處之刑諭知易科罰金之折算標準。票號0
    000000號及七九八五八三號之本票二紙上盜用真正印
    章所蓋用之「劉家增」印文貳枚，非屬偽造之印文，自無從
    依刑法第二百十九條之規定宣告沒收，併予敘明。
九、
(一)併辦意旨（台灣板橋地方法院檢察署於九十二年八月五日以
    板檢博月九一偵字第二○七一五號函送最高法院之九十一年
    度偵字第二○七一五號、九十一年度發查字第一九九二號偵
    查卷二宗）略以：被告係信鑫實業股份有限公司（以下簡稱
    信鑫公司）負責人，經營百貨批發業務，自八十六年起，因
    與告訴人有業務上往來，陸續以信鑫公司已取得台灣大聯盟
　　那魯灣公司之代理權，須拓展業務以實其債信為由，向告訴
  　人借貸金錢，總計八百十三萬六千四百十九元，嗣被告為清
    償前開債務，乃簽發前開支票，並由其父劉家增（業經處分
    不起訴）背書後，持交告訴人，詎被告拒未依約履行前開債
    務，其父劉家增亦未履行背書人義務，告訴人始提起民事訴
    訟，請求劉家增履行背書人義務，惟劉家增於台灣板橋地方
　　法院九十年度重訴字第八五號九十年三月二十二日庭訊時否
　  認系爭本票上背書之真正，並堅稱該背書之印章非其所有，
    其亦未委任何他人使用其印章或持印章交予任何人，被告亦
    附和其詞，然查劉家增於八十八年十月二十日台北縣中和地
　　政事務所申請土地抵押權登記時，曾於申請書上使用系爭背
　  書用之印章，足見該印章為劉家增所有，彼等明知該印章為
    劉家增所有，於庭訊時一再均辯稱該印章非劉家增所有，其
　　為謀卸責之情彰彰甚明。再被告乙○○雖無資力，竟向告訴
  　人誆稱其父劉家增甚有資力且可代為清償，並持劉家增背書
　　之本票乙紙以代清償，孰料此乃彼等精心所設之騙局，被告
　  與劉家增實不欲清償前開額借款，迨被告與劉家增一再於訴
    訟中否認本票上背書之真正，以求脫免劉家增背書人之責任
　　，告訴人始知被告與劉家增共同意圖為自己不法之所有，以
　  不實之事實，施以詐術，而謀得財產上不法之利益。而按免
    除債務本為刑法第三百三十九條第二項詐欺罪之「不法利益
　　」，最高法院二十五年非字第一一九號判例可足資參照。因
　  認被告與劉家增涉犯刑法第三百三十九條第二項之詐欺得利
    罪嫌云云。
(二)告訴人指被告涉犯詐欺得利罪，無非係以：劉家增雖否認參
    有前開債權債務關係，並稱伊未曾在系爭票據上背書，然卷
    附土地登記謄本，被告在設定第三順位抵押權與游阿麵時，
　　，即以被告及劉家增為抵押借款之債務人，並以被告劉家增
  　為擔保設定義務人，足見劉家增所稱不知悉系爭票據之背書
    ，恐難無疑。被告於台灣台北地方法院檢察署九十年度偵字
　　緝第一一二四號偵查案件九十年十二月二十五日庭訊時供證
　  ：「因為銀行貸款的相關保證業務需要我爸爸（即被告劉家
    增）的章，而銀行保證書那一邊，我父親也有親自去簽名。
　　」（按劉家增既親自至銀行對保簽名，仍稱不知系爭印章，
　  自不可採），嗣於該案起訴後即原審法院九十一年訴字第一
    二三號案件九十一年六月十一日庭訊時證稱：「（那個印章
　　的來源？）是因為我公司是由我父親（即本件被告劉家增）
  　在銀行幫我當保證人，當時我刻了這顆章。」、「（劉家增
　　是否有見過這顆章？）沒有，但是他知道我有這顆章」、「
　  關於這顆章用作鄭陳麗珠的借款劉家增是否同意？他同意。
    」，足見卷附中和地政事務所土地登記資料中有關債權人鄭
　  陳麗珠之土地登記申請書及抵押書上之「劉家增」印章，確
    為本件系爭票據之背書印章，乃劉家增以該印章在本件本票
    背書，豈能諉為不知等語，為其主要論據。
(三)經查：
  (1)系爭本票背書並非劉家增蓋用，為本院認定之事實，並經台
    灣板橋地方法院九十年度重訴字第八十五號民事判決認定在
    案，該院調取第一銀行、寶島銀行之相關抵押貸款（另調閱
    之土地銀行關於劉家增抵押貸款文書用印資料與系爭本票印
　　文明顯不符）及劉家增於中和地政事務所為鄭陳麗珠設定抵
　  押之相關資料送請法務部調查局、內政部警政署刑事警察局
    鑑定，認定系爭本票印文與中和地政事務所土地登記書上「
　　劉家增」之印文文線互相遮蓋，無法鑑定，有鑑定函存卷可
  　參，自難作為不利於被告之認定。
　(2)被告於原審供稱：因為我公司是我父親（即劉家增）幫我當
　  保證人，當時我刻了這顆章，（檢察官問：劉家增是否有見
    過這顆章？）沒有，但是他知道我有這顆章。（有無將此顆
　　章交給劉家增做其他用途？）沒有，關於告訴代理人剛剛提
  　出的文件那也是我本人的貸款，所以章也是由我蓋的，也是
    用這顆章．．．（法官問：你說這個章是劉家增作保證之用
    ，劉家增授權之範圍為何？）銀行之保證。（法官問：除此
    之外是否還有授權其他債務之保證？）只有聲請人剛剛所提
    出我對鄭陳麗珠部分之債務，這個事我有告知我爸爸而我爸
　　爸同意我去設定的，此外，我父親並沒有再授權等語。
　(3)至告訴人雖指被告曾將不動產設定第三順位抵押權與游阿麵
    ，當時即以被告及劉家增為抵押借款之債務人，並以劉家增
    為擔保設定義務人，足見劉家增所稱不知系爭票據之背書云
    云，尚難無疑。但告訴人前開所指抵押權設定契約，其權利
    人為臺灣土地銀行，與本案並無直接關連，自不得以劉家增
    曾擔任前開抵押借款之債務人及擔保設定義務人，即認定其
    必然會在系爭票據上背書。
　(4)告訴人固另供稱：她（即乙○○）跟我說她爸爸會幫他作保
    證，所以我才會借她那麼多錢，而且她一直說她爸爸很有錢
    ，．．．（檢察官問：背書章的部分何時蓋的？）我拿到本
　　票時那個章已經蓋好。（你有無詢問被告關於章的來源？）
    她說是她爸爸，她也一直說她跟我借錢他爸爸會負責。」云
    云，惟本件自始至終與告訴人接觸者，僅被告一人，且被告
    交付系爭本票時，印章即已蓋用，而告訴人始終無法證明劉
    家增已授權或同意被告在系爭本票上背書，自難徒憑其指訴
    率予採信。
　(5)此外，復查無其他積極證據足資認定被告涉有前開詐欺得利
    犯行，此部分與本案即無裁判上一罪關係之可言，本院自屬
    無法併予審理，應退回檢察官另為妥適處理。
十、本件系爭債務係因業務交易及借款產生，當時因雙方往來款
    項繁複，開立票據換票情形極多，告訴人乃要求被告至告訴
　　人公司，核對告訴人手中相關資料，並記載在系爭本票背面
  　，雙方當面會算後，據以計算出正確數字，始簽發前開本票
    等情，業據被告供明在卷，復為告訴人所不諱言，是以前開
    款項，是否被告施以詐術，使告訴人陷於錯誤而交付，而涉
    及詐欺取財一節，即與被告事後偽造本票之犯行，無實質上
    一罪之關係，亦無方法目的或原因結果之牽連犯關係，本院
    亦屬無從併予審究，附此敘明。
據上論斷，應依刑事訴訟法第三百六十九條第一項前段、第三百
六十四條、第二百九十九條第一項前段，刑法第二條第一項前段
、第五十六條、第二百十六條、第二百十條、修正後刑法第四十
一條第一項前段，罰金罰鍰提高標準條例第二條，判決如主文。
本案經檢察官賴俊雄到庭執行職務。
中　　華　　民　　國　　94　　年　　10　　月　　26　　日
　　              刑事第二十庭  審判長法  官  陳貽男
                                      法  官  邱志平
                                      法  官  高明哲
以上正本證明與原本無異。
如不服本判決，應於收受送達後十日內向本院提出上訴書狀，其
未敘述上訴之理由者並得於提起上訴後十日內向本院補提理由書
（均須按他造當事人之人數附繕本）。
                                      書記官  李垂福
中　　華　　民　　國　　94　　年　　10　　月　　26　　日
附錄：本案論罪科刑法條全文
刑法第二百十六條
行使第二百十條至第二百十五條之文書者，依偽造、變造文書或
登載不實事項或使登載不實事項之規定處斷。
刑法第二百十條
偽造、變造私文書，足以生損害於公眾或他人者，處五年以下有
期徒刑。
